ACORDAO-COMPLETO-2474428

ACÓRDÃO 2098/2021 ATA 35/2021 - PLENÁRIO

VISTOS, relatados e discutidos estes autos de Tomada de Contas Especial instaurada por este Tribunal em consequência dos Acórdão 3032/2014-TCU-Plenário, que determinou à Superintendência Regional do Incra no Distrito Federal e Entorno -SR-28/INCRA a conclusão da análise da prestação de contas do Convênio CRT/DE nº 9.000/2005 (Siafi nº 535118) no prazo de 90 dias; 598/2017-Plenário, que deliberou pela continuidade  do monitoramento da determinação retro referida, e 10036/2018-Primeira Câmara, que decidiu pela a instauração da presente TCE em desfavor da então Agência Goiana de Desenvolvimento Rural e Fundiário - Agência Rural/Secretaria da Agricultura, Pecuária e Abastecimento do Estado de Goiás - Seagro (CNPJ: 03.521.741/0001-06) em razão da impugnação de despesas apresentadas na prestação de contas final do referido Convênio, celebrado entre a Superintendência Regional do INCRA no Distrito Federal e Entorno - SR-28/INCRA e a mencionada Agência, com a interveniência do Estado de Goiás, tendo por objeto  a execução do Cadastro e Georeferenciamento da Estrutura Fundiária nos Municípios de Cavalcante, Monte Alegre de Goiás e Teresina de Goiás;
ACORDAM os Ministros do Tribunal de Contas da União, reunidos em sessão do Plenário, com fundamento nos arts. 1º, inciso I, e 16, inciso II, 18 e 23, inciso II, da Lei 8.443/1992, c/c os arts. 1º, inciso I, 208 e 214, inciso II, do Regimento Interno do TCU, em:
9.1. julgar regulares, com ressalva, as contas do Estado de Goiás (CNPJ: 01.409.580/0001-38) , dando-lhe quitação;
9.2. excluir o Sr. Marco Aurélio Bezerra da Rocha (CPF: XXX.030.081-XX) da presente relação processual; e
9.3. enviar cópia deste Acórdão à responsável, à Superintendência Regional do INCRA no Distrito Federal e Entorno - SR-28/INCRA, e ao Governo do Estado de Goiás e ao responsável, para ciência.

Tomada de contas especial instaurada em razão de irregularidades em convênio cujo objeto era a execução do Cadastro e Georeferenciamento da Estrutura Fundiária em municípios do Estado de Goiás. Análise das alegações de defesa.

Secretaria de Agricultura, Pecuária e Abastecimento do Estado de Goiás; Agência Goiana de Desenvolvimento Rural e Fundiário - Agência Rural; Superintendência Regional do Incra no Distrito Federal e Entorno - SR-28/INCRA.

3. Responsáveis:   Governo do Estado de Goiás (CNPJ 01.409.580/0001-38); Marco Aurélio Bezerra da Rocha (CPF: XXX.030.081-XX).

13.1. Ministros presentes: Ana Arraes (Presidente), Walton Alencar Rodrigues, Augusto Nardes, Raimundo Carreiro, Bruno Dantas, Vital do Rêgo e Jorge Oliveira.
13.2. Ministros-Substitutos convocados: Augusto Sherman Cavalcanti (Relator) e Marcos Bemquerer Costa.
13.3. Ministros-Substitutos presentes: André Luís de Carvalho e Weder de Oliveira.

AUGUSTO SHERMAN

Adoto como relatório a instrução lançada aos autos pela SecexTCE (peça 47) :
"INTRODUÇÃO
Cuidam os autos de Tomada de Contas Especial instaurada por este Tribunal em cumprimento ao item 9.2. do Acórdão 10036/2018-TCU-Primeira Câmara, prolatado no âmbito do TC Processo 019.344/2017-1, em desfavor da então Agência Goiana de Desenvolvimento Rural e Fundiário - Agência Rural/Secretaria da Agricultura, Pecuária e Abastecimento do Estado de Goiás-Seagro (CNPJ: 03.521741/0001-06) em razão da impugnação de despesas apresentadas na prestação de contas final do Convênio CRT/DE nº 9.000/2005 (Siafi nº 535118) , celebrado entre a Superintendência Regional do INCRA no Distrito Federal e Entorno - SR-28/Incra e a referida agência, com a interveniência do Estado de Goiás, tendo por objeto  a execução do Cadastro e Georeferenciamento da Estrutura Fundiária nos municípios de Cavalcante, Monte Alegre de Goiás e Teresina de Goiás, localizados no Estado de Goiás, em atendimento à legislação de registro imobiliário, em especial as Leis 6.015, de 1973, 10.267, de 2001, 10.931, de 2004, e decretos 4.449, de 2002, e 5.570, de 2005, conforme a Cláusula Primeira do termo original de convênio, constante às fls. 107 a 114 do Vol. I do processo 54700.001369/2005-94, nos termos noticiados na Peça 15, aba 'itens não digitalizáveis', Parte , p. 224.  
HISTÓRICO 
 O TC Processo 019.344/2017-1 referido acima tratou de monitoramento do cumprimento do item 9.2 do Acórdão 3032/2014-TCU-Plenário, conforme determinação do item 9.3 do Acórdão 598/2017-TCU-Plenário, abaixo indicados:
Acórdão 3032/2014-TCU-Plenário:
'9.2. determinar à Superintendência Regional do Incra do Distrito Federal e Entorno que, no prazo improrrogável de noventa dias, conclua a análise da prestação de contas do Convênio 535118 e remeta, se for o caso, o processo à Secretaria Federal de Controle Interno, informando a esta Corte, ao final do referido prazo, as medidas adotadas';
Acórdão 598/2017-TCU-Plenário:
'9.3. determinar à Secex/GO que continue o monitoramento do integral cumprimento do item 9.2 do Acórdão 3032/2014-TCU-Plenário, conforme disposto no art. 4º da Portaria-Segecex 27/2009;
9.4. dar ciência à Superintendência Regional do Incra do Distrito Federal e Entorno - SR28/Incra que o cumprimento intempestivo à diligência e à decisão deste Tribunal de Contas, salvo motivo justificado, como identificados ao longo do monitoramento das deliberações do Acórdão 3032/2014-TCU-Plenário, afrontam o parágrafo único do art. 70 da Constituição Federal c/c o art. 3º do RI/TCU, e podem culminar na aplicação da multa prevista nos incisos IV e VII do art. 268 do RI/TCU';...
Por meio do Acórdão 10036/2018-TCU-Primeira Câmara, prolatado nos autos de monitoramento (TC Processo 019.344/2017-1) , tendo em vista que, inobstante as medidas adotadas pela regional do INCRA para sanear o processo de tomada de contas especial instaurado por aquela autarquia desde 2010, não havia ainda parecer conclusivo em razão de indefinições quanto ao valor correto do débito, foi determinada à unidade técnica a instauração de tomada de contas especial, bem como à SR-28/Incra que remetesse a esta Corte o processo de tomada de contas especial instaurado (Peça 6) , processo esse que foi posteriormente anexado à Peça 15, aba 'itens não digitalizáveis'.  
Cumpre consignar que nesse mesmo acórdão foi destacado pelo Relator, Ministro Augusto Sherman, no âmbito dos considerandos, a necessidade de se avaliar a responsabilidade do então superintendente regional da SR-28/DFE, Sr. Marco Aurélio Bezerra da Rocha, quanto a possíveis prejuízos causados ao andamento do processo e à recuperação dos valores e à possível aplicação de multa em razão do não atendimento à decisão do Tribunal por ocasião da análise de mérito do processo de tomada de contas especial.                
O Convênio 535118 foi firmado no valor original de R$ 2.475.305,90, sendo R$ 2.250.278,00 à conta do concedente e R$ 225.027,81 à conta do convenente (peça 15, aba 'itens não digitalizáveis',  Parte 1, p. 240) , valores estes posteriormente alterados, mediante o 4º Termo Aditivo, para R$ 2.771.027,95, à conta da concedente, e R$ 277.102,80, à conta da convenente, a ser integralizado em bens móveis (peça 15, aba 'itens não digitalizáveis', Parte 1, p.228) . Teve vigência de 22/12/2005 a 27/08/2008 (peça 15, aba 'itens não digitalizáveis', Parte 1, p. 223/224) . O prazo para prestação de contas correspondeu a sessenta dias a contar do término da vigência, qual seja, 26/10/2008 (peça 15, aba 'itens não digitalizáveis', Parte 1, p. 224) . 
Os recursos financeiros totais liberados pelo INCRA somaram o total de R$ 2.603.749,28, conforme tabela abaixo (peça 15, aba 'itens não digitalizáveis', Parte 1, p. 226 (OBs) , e 572, 592, 626, e Peça 15, aba 'itens não digitalizáveis', Parte 2, p. 43 e 57  (extratos) :
	Nº da Ordem Bancária
	Valor ( R$) 
	Data 
	Data do crédito na C/C

	2005OB903346
	41.459,82
	23/12/2005
	02/01/2006

	2006OB901321
2006OB901323
	136.524,76
884.245,03
	18/7/2006
	20/07/2007

	2006OB903276
2006OB903277
	792.521,73
98.318,77
	22/12/2006
	26/12/2006

	2007OB901625
	129.929,31
	03/09/2007
	05/09/2007

	2007OB902796
	250.000,00
	23/11/2007
	26/11/2007

	2008OB901427
	270.749,86
	11/07/2008
	14/07/2008*

             *não consta o extrato respectivo (data arbitrada) 
 Em atendimento à determinação proferida por este Tribunal mediante o Acórdão 3110/2010-TCU-Segunda Câmara, de 22/6/2010, no âmbito do TC Processo 007.608/2009-7, que tratou de representação acerca de possíveis irregularidades neste convênio e em outros, foi instaurada tomada de contas especial em relação ao referido convênio, sob o n° 54700.001568/2010-60 (peça 15, aba 'itens não digitalizáveis', Parte 1, p.8 e 14) , pela Comissão  Permanente de Tomada de Contas Especial/CP/TCE instituída pela Portaria/Incra/SR28/DFE/Nº 35/2010 (peça 15, aba 'itens não digitalizáveis', Parte 1, p.4) .
Com relação às análises da execução da avença e da prestação de contas apresentada em 22/10/2018 realizadas pela entidade concedente, as respectivas conclusões serão apresentadas em resumo na sequência, além das ocorrências que permearam todo o processo até o encaminhamento a esta Corte.
Releva destacar que a análise parcial da prestação de contas (peça 15, aba 'itens não digitalizáveis', Parte 1 p. 28-36) , de 30/9/2010 -  tendo como parâmetro inicial o Parecer 001/2010-Contabilidade/A4 (TC Processo 007.608/2009-7, peça 5, p. 9-38) , apontou a existência de débito no montante total original de R$ 127.763,50 (somatório das glosas inseridas ao longo da referida análise) , a ser devolvido pela SEAGRO, abrangendo pagamentos indevidos de juros, multas, recolhimento a maior de INSS e de outros impostos, taxas de administração e despesas realizadas fora da vigência do convênio;
Após devidamente notificada (peça 15, aba 'itens não digitalizáveis', Parte 1, p. 24) , a SEAGRO efetuou o recolhimento do citado débito no valor de R$ 247.125,27 em 12/12/2010 (peça 15, aba 'itens não digitalizáveis', Parte 1, p.72) , todavia, com atualização calculada somente até 30/9/2010.
Nesse meio tempo, este Tribunal, ao avaliar novamente o processo de representação (TC Processo 007.608/20019-7) , prolatou o Acórdão 910/2012-TCU-Plenário, de 18/4/2012, sem acrescentar qualquer determinação ao INCRA em relação a este processo, tendo em vista que a superintendência regional demonstrara o recolhimento da importância devida pela Seagro, discordando da aplicação da multa proposta ao então superintendente.
Assim, em virtude daquele recolhimento, o Superintendente Regional da SR-28/Incra, tendo por base o Memo/Incra/PC/nº 38/2013 (peça 15, aba 'itens não digitalizáveis', Parte 1, p. 76) , do membro da Comissão de Tomada de Contas Especial, por meio de Despacho exarado em 16/7/2013, concluiu que os recursos transferidos à Agência Rural/SEAGRO tiveram boa e regular aplicação, encaminhando os autos para a Divisão de Administração SR-04/A para efetivação da baixa da 'inadimplência suspensa' de forma definitiva e registro da aprovação da respectiva prestação de contas (peça 15, aba 'itens não digitalizáveis', Parte 1, p.84) .
Posteriormente, por meio do novo Acórdão 3032/2014-TCU-Plenário, de  5/11/2014, prolatado no âmbito do TC Processo 007.607/2009-7, este Tribunal, ao constatar a incompleta atualização monetária do débito anteriormente imputado e a existência de novo parecer relativo ao convênio, encaminhado pelo Sr. Marco Aurélio Bezerra da Rocha, então superintendente regional da SR-28, com valores de débito superiores aos apurados anteriormente, determinou, por meio do item 9.2, já transcrito no item 2 acima, a conclusão da análise da prestação de contas do referido convênio, motivo pelo qual o processo foi desarquivado em 24/11/2014 (peça 100 daquele TC) . 
Após todos os trâmites burocráticos internos envolvendo medidas para o recolhimento da parcela de atualização monetária devida em relação ao débito inicial, o superintendente regional da entidade, encaminhou ao TCU, em 05/2/2015, informação sobre o efetivo recolhimento, pela SEAGRO,  do valor de R$ 14.523,17, considerando, desta forma, adimplida a obrigação da convenente e remetendo, em anexo,  a cópia integral da tomada de contas especial (peça 15, aba 'itens não digitalizáveis', Parte 1, p. 196) .  
Esta Corte, ao analisar as peças da tomada de contas especial encaminhada, resolveu solicitar ao INCRA a remessa da cópia integral do processo a partir do parecer contábil sobre a análise da prestação de contas final, elaborada pelo servidor Almir Freitas de Souza, para confirmar o cumprimento do item 9.2 do Acórdão 3032/2014-TCU-Plenário, além de alertar o respectivo gestor, Sr. Marco Aurélio Bezerra da Rocha, acerca da possibilidade de ser multado caso não cumprida diligência ou decisão do TCU, no prazo fixado, sem causa justificada (peça 15, aba 'itens não digitalizáveis', Parte 1, p. 206) , motivo pelo qual o processo foi novamente desarquivado (peça 15, aba 'itens não digitalizáveis', Parte 1, p. 211) .
 Por meio do Ofício/INCRA/SR (28) DFE/GAB/Nº 1424/2015, de 1/9/2015, o superintendente regional, em resumo, solicitou ao TCU prorrogação de prazo para o atendimento da diligência, uma vez que contava com apenas um servidor efetivo para a avaliação de contas de convênios, cedido pela regional  de Goiânia, para dar prosseguimento ao processo em vista do novo parecer contábil identificado. Aduz, em relação a tal parecer, que foi realizado meses após análise inicial (item 9 acima) , tendo sido integralmente acolhido por parecer jurídico elaborado pela Procuradoria Jurídica da SR-28/DFE, ocasião em que foi sugerida a elaboração de novo parecer técnico quanto ao cumprimento do objeto e que a prestação de contas fosse novamente auditada, tendo em vista indícios de que os valores recolhidos não correspondiam com a realidade então encontrada (peça 15, aba 'itens não digitalizáveis', Parte 1, p. 212) . 
Quanto ao parecer contábil acima citado, trata-se da Informação/SR-28/Contabilidade/A4 nº 15/2011, datado de 24/2/2011, elaborada pelo contador Almir Freitas de Souza, requisitado pela superintendência regional especificamente para este trabalho, no qual foram apontados os seguintes indícios de irregularidade, evidenciando a possibilidade da existência de débitos em valores superiores ao anteriormente apontado (peça 15, aba 'itens não digitalizáveis', Parte 1, p. 240-295) : 
 contratação indevida por inexigibilidade de licitação da Fundação de Desenvolvimento, Assistência Técnica e Extensão Rural de Goiás - Fundater para a 'fiscalização, supervisão e gerenciamento dos serviços de execução do Projeto de Cadastro e Georeferenciamento da Estrutura Fundiária', e do Sr. Roberto Brandão Uchoa, como consultor, dentre outros, evidenciando como valor a ser devolvido, o total de R$ 589.447,21;
 pagamento de despesas com multa, referente a DARF, no valor de R$ 42,96;
lançamento de débito no extrato bancário sem indicação na Relação de Pagamentos, no valor de R$ 258,25;
 lançamentos de débitos no extrato bancário, sem indicação na Relação de Pagamentos, no valor de R$ 9.487,40;
contratação da Fundater por meio de inexigibilidade de licitação, constando, no Despacho e na justificativa, que o objetivo do contrato seria a fiscalização, supervisão e o gerenciamento dos serviços objeto do convênio, enquanto que o termo do contrato previu também a execução dos referidos serviços, o que ocorreu na prática, evidenciando erro na formalização do convênio, que não previa execução por terceiros, fato que justificaria o débito no valor de R$ 813.611,81, montante total pago à contratada;
pagamento de taxa de administração à Fundater, com débito no valor residual de R$ 5.980,36, tendo em vista o recolhimento prévio de R$ 30.415,84, caso não seja aceita a proposta de impugnação total dos valores pagos;
utilização de 'adiantamentos' para aquisições diversas, sem procedimentos licitatórios ou dispensas, com destinações diversas, com necessidade de detalhamento;
pagamentos de juros e multas no valor residual, após o recolhimento efetivado, de R$ 70,69;
pagamentos de taxas de administração no valor residual, após o recolhimento efetivado, de R$ 639,59;
comprovantes de despesas de locação de bens móveis pela empresa HEZOLINEM sem valor fiscal, importando no débito de R$ 238.500,00;
contratação indevida por inexigibilidade de licitação de consultoria técnica especializada, no caso, o Sr. Roberto Brandão Uchoa, para executar a customização, treinamento e capacitação do pessoal envolvido no Projeto de Cadastro e Georeferenciamento da Estrutura Fundiária, resultando no débito de R$ 119.209,20;
contratação indevida da Fundação de Apoio à Pesquisa - Funape por meio de Dispensa de Licitação, objetivando o 'estabelecimento de normas de procedimentos entre os partícipes, visando o apoio na execução de projetos de pesquisa, extensão rural e cultivares, oportunizando o desenvolvimento institucional, científico e tecnológico para a AGENCIARURAL', não havendo qualquer relação entre o enquadramento legal e o objeto contratado, ensejando a impugnação de despesas no valor de R$ 426.211,95; e
pagamento de taxa de administração à Funape, com débito no valor de R$ 46.421,19, caso não seja aceita a proposta de impugnação total dos valores pagos;
Em conclusão, esse parecer sugeriu o encaminhamento dos autos à Procuradoria Jurídica, para análise, ao setor de contabilidade para correção dos valores e notificação da SEAGRO para apresentação de defesa, e ao setor técnico para manifestação quanto aos 453 processos de regularização fundiária que encontravam-se em juízo, em sede de ações discriminatórias.
Desse modo, por meio do MEMO/INCRA/PC/Nº 42/2015, de 9/9/2015, foi solicitado à Chefe da Divisão Administrativa da SR-28/DFE, que promovesse nova auditoria na prestação de contas do convênio, objetivando auferir se o valor recolhido no âmbito da respectiva tce estava correto ou se seriam necessários novos ajustes (peça 15, aba 'itens não digitalizáveis', Parte 1, p. 214) .
Essa 'Re-análise da situação das prestações de contas e parecer financeiro/Convênio/Incra/SR-28/DFE/AGDR-SEAGRO/nº 09.000/2005', datada de 27/11/2015 (peça 15, aba 'itens não digitalizáveis', Parte 1, p. 222-302) , envolveu o exame de todas as questões abarcadas nos pareceres anteriores, concluindo por efetivar à autoridade competente o total de 11 recomendações (peça 15, aba 'itens não digitalizáveis', Parte 1, p. 294-300) , envolvendo a necessidade de impugnação/rejeição de todas os valores considerados como débito no item 16 acima, exceto com relação ao item 16.e, em relação ao qual, em razão da quantificação em duplicidade do valor de R$ 450.200,82, pagos à Fundater e já considerados no item 16.a, o valor devido foi reduzido para R$ 363.410,99, e o acréscimo de R$ 232,18, relativos a pagamentos de multas e juros não considerados no recolhimento dos recursos efetivados após a análise parcial da prestação de contas, resultando no quantitativo total de débito no montante de R$ 1.753.447,82.
Consta à peça 15, aba 'itens não digitalizáveis', Parte 1, p. 312, o Oficio 363/2016-TCU-SECEX-GO, de 5/4/2016, relativo à audiência do Sr. Marco Aurélio Bezerra da Rocha, superintendente regional, para que apresentasse razões de justificativas quanto ao descumprimento da determinação contida no item 9.2. do Acórdão 3032/2014-TCU-Plenário, prolatado no âmbito do TC 007.6082009-7 (representação) , ou seja, até aquela data não havia encaminhado a tomada de contas especial concluída ao TCU.
O citado superintendente regional, após determinar a realização de todas as providências recomendadas na re-análise da prestação de contas em 26/4/2016, incluindo a notificação da SEAGRO para devolução dos recursos ou apresentação de defesa, encaminhou defesa ao TCU, alegando a adoção de tais providências (peça 15, aba 'itens não digitalizáveis', Parte 1, p. 402/404) .
Após nova apreciação pelo TCU do acompanhamento do cumprimento do item 9.2, do Acórdão 3031/2014-TCU-Plenário, esta Corte novamente resolveu não aplicar multa ao Sr. Marco Aurélio naquele momento ante a conclusão de que análise da tomada de contas especial estava em andamento, arquivando o citado processo (TC Processo 007.608/2009-7) e determinando a continuidade do monitoramento (Acórdão 598/2017-TCU-Plenário, de 29/3/2017) . 
Em substituição à SEAGRO no âmbito estadual, a Secretaria de Desenvolvimento - SED/EMATER, após formalizar uma comissão especial com sete (7) membros, com capacitação e origens diferenciadas, para analisar os pareceres do INCRA em conjunto com a documentação relativa à prestação de contas, encaminhou àquela autarquia, em 24/1/2017, detalhada resposta aos questionamentos (peça 15, aba 'itens não digitalizáveis', Parte 1, p. 440-494) , com respectivos anexos (peça 15, aba 'itens não digitalizáveis', Parte 1, p. 495-645, e peça 15, aba 'itens não digitalizáveis', Parte 2, p. 1-494) .
No entendimento daquele órgão estadual, após detalhar todas as metas previstas e executadas relativas ao convênio, concluiu que somente devem ser mantidos como débitos os valores referentes às irregularidades consignadas nos itens 17.b, 17.f, 17.h e 17.i, além do valor de R$ 232,18, relativo ao pagamento irregular de multas e juros, totalizando o montante de R$ 6.922,82. 
Com respeito às contratações por inexigibilidade ou dispensa de licitação, foram anexados aos autos as respectivas justificativas apresentadas pela Comissão Permanente de Licitação da AGENCIARURAL, os pareceres favoráveis da Assessoria Jurídica da mesma entidade e do Gabinete do Controle Interno da Governadoria - GECONI do Estado de Goiás e ausência de questionamento pelo Tribunal de Contas do Estado de Goiás, fatos que elidiriam as irregularidades tendo em vista que em  nenhum momento os serviços prestados foram questionados, não havendo dano ao Erário.
No que se refere aos débitos verificados no extrato bancário sem correspondência na Relação de Pagamentos (item 17.c e 17.d) , teria ocorrido o estorno ou respectivo depósito financeiro dos referidos valores, conforme estaria comprovado nos extratos anexados.
Já no que pertine aos valores pagos à empresa HEZOLINEM pela locação de bens móveis e comprovados mediante documentos sem valor fiscal (17.j) , teriam sido encaminhados em anexo os documentos fiscais comprobatórios, medida que afastaria a irregularidade.
Com relação à análise destes esclarecimentos apresentados pela SED/EMATER, após inúmeras tentativas da SR-28/DEF para conseguir a cessão de um servidor capacitado junto ao INCRA SEDE, ante a aposentadoria do servidor anteriormente cedido, foi elaborada a 'Análise da Defesa Administrativa' pela própria Divisão de Prestação de Contas - DAC.2, do INCRA SEDE, datada de 20/10/2017, anexada à peça 15, aba 'itens não digitalizáveis', Parte 2, p. 511-592, a qual se manifestou pela manutenção do débito no valor de R$ 58.336,45, tendo em vista as seguintes irregularidades consideradas não elididas pela defesa apresentada ou por ela mesmo mantidas:
pagamento indevido de juros e multas no valor de R$ 232,18 (peça 15, aba 'itens não digitalizáveis', Parte 2, p.538) ;
débitos presentes no extrato bancário sem correlação com a Relação de pagamentos no valor de R$ 2.280,00, tendo em vista que o valor de R$ 1.120,00, debitado em 21/2/2007, não teria sido estornado no mesmo mês de competência, e o de R$ 1.160,00, debitado em duplicidade, sem o correspondente estorno de um deles (peça 15, aba 'itens não digitalizáveis', Parte 2, p. 547-548) ;
 pagamento não previsto contratualmente à Fundater no montante de R$ 49.133,63, correspondente à diferença entre o valor pelo qual foi contratada, qual seja, R$ 764.478,18, e o total de pagamentos a ela efetivados, no montante de R$ 813.611,81 (peça 15, aba 'itens não digitalizáveis', Parte 2, p. 549-553) ; 
pagamento de taxa de administração no valor residual de R$ 5.980,00 (peça 15, aba 'itens não digitalizáveis', Parte 2, p. 554-5550;
pagamento de juros e multa relativo a pagamento de Darf no valor de R$ 70,69 (peça 15, aba 'itens não digitalizáveis', Parte 2, p. 556-557) ; e
pagamento de taxa de administração no valor residual de R$ 639,59 ( peça 15, aba 'itens não digitalizáveis', Parte 2, p. 558-559) ;
Quanto aos itens relativos às contratações efetivadas mediante inexigibilidade e dispensa de licitação, ante a ausência de alegado prejuízo ao erário, em vista da adequada execução das avenças, entendeu o parecer que caberia ressalvas nas contas, a ser comunicada ao TCU ou relatada no Relatório de Atividades do Gestor nas próximas contas anuais, destacando que tal decisão acerca da manutenção ou não da irregularidade caberia ao gestor competente.
No concernente aos pagamentos à empresa HEZOLINEM, relativos à locação de bens móveis, a irregularidade envolvendo a apresentação de documentos sem valor fiscal foi considerada elidida ante a anexação dos documentos pertinentes (peça 15, aba 'itens não digitalizáveis', Parte 2, p. 560-563) .
No que se refere à execução física, cabe relatar que o convênio foi dividido em três metas: 1 - Cavalcante, 2 - Monte Alegre de Goiás e 3 - Teresina de Goiás, com detalhamento nas respectivas fases: I - Levantamento de Informações; II - Divulgação do projeto, III - Instalação de escritório. IV - Georreferenciamento e Cadastro, V - Formalização de processo e VI - Regularização Fundiária, destacando que a Fase III - Instalação de escritório estava prevista apenas para a Meta 1- Cavalcante. 
Quanto a este aspecto, o parecer elaborado pelo INCRA SEDE manifestou concordância com os dados apresentados pela SED/EMATER no sentido da execução de 83,5% da meta física, destacando-se que os 16,5% que não teriam sido efetivamente alcançados envolveriam a fase de Regularização Fundiária, ainda em andamento (peça 15, aba 'itens não digitalizáveis', Parte 2, p. 571-574) , ante o ajuizamento das respectivas ações discriminatórias, fato não imputável à convenente.
Por meio de documento anexado à peça 15, aba 'itens não digitalizáveis', Parte 2, p. 593, de 20/10/2017, o Coordenador-Geral de Contabilidade - DAC aprovou esta derradeira análise da prestação de contas, encaminhando o resultado à SR-28/DFE. 
Por fim, em 28/3/2018 foi encaminhada ao Sr. Francisco Gonzaga Pontes, Secretário de Desenvolvimento Econômico, Científico, Tecnológico, Agricultura, Pecuária e Irrigação do Estado de Goiás a referida análise técnica e a Guia de Recolhimento da União (GRU) correspondente, ao valor atualizado de R$ 205.554,55, composto pelo valor original de R$ 58.336,45  atualizado até 26/32018, resultando em R$ 129.132,80, acrescido dos juros no valor de R$ 76.421,75  (peça 15, aba 'itens não digitalizáveis', Parte 2, p. 616/621) , com posteriores pedidos de prorrogação de prazo para adoção das providências necessárias por aquela convenente. 
Como último documento relativo ao processo de tomada de contas especial encaminhado a esta Corte, consta a Portaria nº 1350, de 16/8/2018, do INCRA, constituindo uma nova comissão de tomada de contas especial para concluir o processo, convalidando todos os atos anteriores praticados (peça 15, aba 'itens não digitalizáveis', Parte 2, p. 644) .
Na instrução inicial dos autos, anexada à peça 17, foi analisada esta última análise técnica, em confronto com as demais desenvolvidas desde 2011, com a seguinte conclusão:
42. O último parecer anexado aos autos, elaborado após a apresentação de esclarecimentos pela convenente, concluiu por imputar débito à entidade no valor de R$ 58.336,45, atribuindo data original de 28/12/2005, envolvendo (i) pagamento de juros e multas nos valores de R$ 232,18 e R$ 70,69; (ii)  débitos presentes no extrato bancário sem correlação com a Relação de pagamentos no valor de R$ 2.280,00; (iii)  pagamento não previsto contratualmente à Fundater no montante de R$ 49.133,63, correspondente à diferença entre o valor pelo qual foi contratada, qual seja, R$ 764.478,18, e o total de pagamentos a ela efetivados, no montante de R$ 813.611,81; (iv) pagamento de taxa de administração nos valores residuais de R$ 5.980,00 e R$ 639,59.
43.	 Quanto a tais valores de débito, considero pertinentes a sua manutenção, exceto em relação aos itens (ii) e (iii) .
44.	 Com relação aos débitos constatados no extrato bancário e que não apresentaram correlação na Relação de Pagamentos (item (ii) ) , deve ser excluído o valor de R$ 1.120,00, datado de 21/2/2007, tendo em vista que tal valor foi restituído à conta (peça 15, aba 'itens não digitalizáveis', Parte 2, p.19) , embora não no mesmo mês, permanecendo como débito a ser ressarcido pela convenente o valor de R$ 1.160,00, na data de 23/10/2017. 
45. No que se refere ao valor pago à Fundater que extrapolou o valor total previsto contratualmente, no montante de R$ 49.133,63 (item (iii) ) , correspondente a 6% do valor contratado, deve ser excluído do débito uma vez que não houve qualquer questionamento quanto à efetiva prestação dos respectivos serviços, não evidenciando dano ao erário e sim irregularidade que sujeita o responsável à apenação com multa, questão a ser tratada em tópicos posteriores.  
46.	 Por outro lado, deve ser incluído como débito o valor total pago à Fundação de Apoio e Pesquisa - Funape, no valor de R$ 426.211,95, contratação esta questionada no âmbito da Informação/SR-28/Contabilidade/A4 nº 15/2011, datada de 24/2/2011, item 17.l acima. 
47.	Como visto, o objetivo da contratação era o 'estabelecimento de normas de procedimentos entre os partícipes, visando o apoio na execução de projetos de pesquisa, extensão rural e cultivares, oportunizando o desenvolvimento institucional, científico e tecnológico para a AGENCIARURAL' (peça 15, aba 'itens não digitalizáveis', Parte 1, p. 286-288) , não havendo relação entre este objeto e o objeto do convênio firmado, qual seja, Cadastro e Georeferenciamento da Estrutura Fundiária nos municípios de Cavalcante, Monte Alegre de Goiás e Teresina de Goiás.
48. Nos esclarecimentos apresentados pela Secretaria Estadual em resposta a este item do referido parecer, foi abordada apenas a legalidade da contratação por meio de dispensa de licitação (peça 15, aba 'itens não digitalizáveis', Parte 1, p. 484-488) , fato que se repetiu no âmbito da 'Análise da Defesa Administrativa' elaborada pela Divisão de Prestação de Contas - DAC.2, do INCRA SEDE, datada de 20/10/2017 (item 30 acima e peça 15, aba 'itens não digitalizáveis', Parte 2, p. 568-569) . 
49.	 Quanto a este ponto específico, também a Secex-GO se posicionou no sentido de imputar referido débito, ante o pagamento de serviços não abrangidos pelo termo de convênio, ao examinar, à peça 230, p. 8, e à peça 242, p.7, do TC Processo 007.608/2009-7 (representação) , de forma preliminar, a Informação/SR-28/Contabilidade/A4 nº 15/2011, datada de 24/2/2011, encaminhada àquela unidade técnica pela SR-28/DFE no bojo da documentação inicial da tomada de contas especial, posição esta  consignada pelo Relator, Min. Augusto Sherman no âmbito do Voto proferido no Acórdão 598/2017-TCU-Plenário. 
50.	 Desse modo, deve ser imputado ao responsável o débito de R$ 426.211,95 pago à Funape  nas seguintes datas (peça 15, aba "itens não digitalizáveis", Parte 1, p. 288, e peça 15, aba "itens não digitalizáveis", Parte 2, p. 79 e 103 - extrato) : 
	Comprovante
	Data
	Valor (R$) 

	NF14915
	24/4/2008
	105.362,25

	NF14914
	24/4/2008
	50.000,00

	NFs 017417
	28/8/2008
	270.849,70

51.	Ante o exposto, deveria ser imputado aos responsáveis o débito no montante total de R$ 434.294,41, considerando os valores apontados nos itens 42 a 50 acima, tendo como datas referenciais para sua cobrança as datas de pagamento dos recursos em relação ao Contrato com a Funape, e a data do último repasse de recursos pelo INCRA à convenente, qual seja, 14/7/2008, para os demais valores de débito.
Quanto à responsabilização pelo débito, restou definida a responsabilidade do Estado de Goiás, vez que cabe ao ente federado beneficiário a responsabilidade pelo recolhimento de débito que englobe o uso de recursos federais fora dos objetivos do convênio mas que tenha beneficiado a comunidade local, a exemplo dos débitos relativos aos valores pagos à Funape ou a título de taxa de administração, considerando, ainda, não existir indicativo de favorecimento pessoal envolvendo qualquer gestor da então AGENCIARURAL, ante as características dos débitos detalhados.
Além da citação do ente federado, foi proposto também a audiência do então superintendente regional da SR-28/DF, Sr. Marco Aurélio Bezerra da Rocha por atos e omissões relacionadas à condução da tomada de contas especial relativa ao Convênio CRT/DE nº 9.000/2005 (Siafi nº 535118) que teriam provocado eventuais prejuízos ao andamento do processo e à recuperação de valores, nos seguintes moldes:
Realizar a CITAÇÃO do Governo do Estado de Goiás (CNPJ: 01.409.580/0001-38) , na pessoa de seu representante legal, com fundamento nos arts. 10, § 1º, e 12, incisos I e II, da Lei 8.443/1992 c/c o art. 202, incisos I e II, do RI/TCU, para que, no prazo de quinze dias, apresente alegações de defesa e/ou recolha aos cofres do Tesouro Nacional as quantias abaixo indicadas, atualizadas monetariamente a partir das respectivas datas até o efetivo recolhimento, abatendo-se na oportunidade a quantia eventualmente ressarcida, na forma da legislação em vigor, em decorrência da irregularidade abaixo descrita:
  			                     
	VALOR ORIGINAL (R$) 
	DATA DA OCORRÊNCIA 

	105.362,25
	24/4/2008

	50.000,00
	24/4/2008

	270.849,70
	28/8/2008

	6.922,46
	14/7/2008

Valor atualizado até 22/06/2020: R$ 816.231,00			
Irregularidades: a) pagamento indevido de juros e multas nos valores de R$ 232,18 e R$ 70,69; b) pagamento de taxas de administração nos valores residuais de R$ 5.980,00 e R$ 639,59; e c) pagamento de serviços não vinculados ao objeto do convênio no âmbito do contrato firmado pela AGENCIARURAL com a Fundação de Apoio e Pesquisa (Funape) , no valor de R$ 426.211,95; 
 Conduta:  a) pagar indevidamente, por meio de seus mandatários, juros e multas nos valores de R$ 232,18 e R$ 70,69; b) pagar, por meio de seus mandatários, taxas de administração nos valores residuais de R$ 5.980,00 e R$ 639,59; e c) pagar, por meio de seus mandatários, serviços não vinculados ao objeto do convênio no âmbito do contrato firmado pela AGENCIARURAL com a Fundação de Apoio e Pesquisa (Funape) , no valor de R$ 426.211,95;   
Nexo de causalidade: o pagamento indevido de juros e multas, de despesas inseridas no extrato bancário sem correlação com a Relação de Pagamentos, de taxas de administração e de serviços não vinculados ao objeto do convênio no âmbito do contrato firmado pela AGENCIARURAL com a Fundação de Apoio e Pesquisa (Funape) , resultaram em dano ao erário; 
Culpabilidade: não há excludentes de ilicitude, de culpabilidade ou de punibilidade. É razoável supor que o ente federado, por meio de seus mandatários, tinha consciência da ilicitude de sua conduta, sendo-lhe exigível condutas diversas daquelas que foram adotadas, quais sejam, não efetivar pagamentos indevidos de juros e multas, de despesas inseridas no extrato bancário sem correlação com a Relação de Pagamentos, de taxas de administração e de serviços não vinculados ao objeto do convênio.
b) realizar a AUDIÊNCIA do Sr. Marco Aurélio Bezerra da Rocha (CPF XXX.030.081-XX) , ex-superintendente regional do INCRA na SR-28/DFE, no período de 2010 a 2017, com fundamento no art. 12, inciso III, da Lei 8.443, de  1992, para, no prazo de quinze dias, a contar do recebimento da presente comunicação, apresentar razões de justificativa quanto à irregularidade detalhada a seguir:
Irregularidade: atraso injustificado de 4 anos e 6 meses para dar adequado prosseguimento ao processo de tomada de contas especial instaurado para apurar a ocorrência de débito no âmbito da execução do Convênio CRT/DE nº 9.000/2005 (Siafi nº 535118 ) , tendo em vista a presença de parecer nos referidos autos, desde 24/2/2011, que indicava valor de débito bem superior ao anteriormente indicado, cujo recolhimento possibilitou a aprovação indevida da prestação de contas e arquivamento da tomada de contas especial em julho/2013, com continuidade somente em setembro de 2015, após demanda oriunda  deste Tribunal.
Conduta: atrasar injustificadamente durante 4 anos e 6 meses o adequado prosseguimento ao processo de tomada de contas especial instaurado para apurar a ocorrência de débito no âmbito da execução do Convênio CRT/DE nº 9.000/2005 (Siafi nº 535118 ) , tendo em vista a presença de parecer nos referidos autos, desde 24/2/2011, que indicava valor de débito bem superior ao anteriormente indicado, cujo recolhimento possibilitou a aprovação indevida da prestação de contas e arquivamento da tomada de contas especial em julho/2013, com continuidade somente em setembro de 2015, após demanda oriunda  deste Tribunal.
Nexo de causalidade: o atraso injustificado de 4 anos e 6 meses para dar adequado prosseguimento ao processo de tomada de contas especial instaurado para apurar a ocorrência de débito no âmbito da execução do Convênio CRT/DE nº 9.000/2005 (Siafi nº 535118 ) , tendo em vista a presença de parecer nos referidos autos, desde 24/2/2011, que indicava valor de débito bem superior ao anteriormente indicado, cujo recolhimento possibilitou a aprovação indevida da prestação de contas e arquivamento da tomada de contas especial em julho/2013, com continuidade somente em setembro de 2015, após demanda oriunda  deste Tribunal, ensejou a prescrição da pretensão punitiva deste TCU e a longa demora na adoção das medidas necessárias à apuração, quantificação do débito e promoção do ressarcimento. 
Culpabilidade: não há excludentes de ilicitude, de culpabilidade ou de punibilidade. É razoável supor que o responsável tinha consciência da ilicitude de sua conduta, sendo-lhe exigível conduta diversa daquela que foi adotada, qual seja, desincumbir-se do seu dever legal de dar adequado e tempestivo prosseguimento ao processo de tomada de contas especial instaurado para apurar a ocorrência de débito no âmbito da execução do Convênio CRT/DE nº 9.000/2005 (Siafi nº 535118) ..
Em cumprimento ao pronunciamento da unidade (peça 19) , a proposta foi submetida à apreciação do Relator, Min. Augusto Sherman, com aprovação in totum, apenas com acréscimo, no valor do débito, dos juros e multa, no montante de R$ 302,87, excluídos do cálculo de forma equivocada, e quanto ao texto da citação,  a necessidade de deixar explícito que a responsabilidade do Governo do Estado de Goiás decorreria do benefício auferido por meio da Agência Goiana de Desenvolvimento Rural e Fundiário - Agência Rural/Secretaria da Agricultura, Pecuária e Abastecimento do Estado de Goiás - SEAGRO, em razão dos pagamentos indevidos (peça 20) .
Desta forma, foram efetivadas a citação e audiência propostas conforme a seguir:
	Comunicação
	Data da expedição 
	Peça
	Destinatário
	Origem do Endereço
	Data da ciência 
	Peça da Ciência 
	Peça da Resposta

	Ofício 50882/2020-Secomp-4
 (citação) 
	29/09/2020
	25
	Governo do Estado de Goiás
	TCU
	22/10/2020
	28, 29, 30, 31, 32, 33, 34, 35, 36, 37, 38, 39, 40, 41
	28, 29, 30, 31, 32, 33, 34, 35, 36, 37, 38, 39, 40, 41

	Ofício 50884/2020-Secomp-4
 (audiência) 
	29/09/2020
	26
	Marco Aurélio Bezerra da Rocha
	Receita Federal
	01/10/2020
	27
	Não houve

42.	Transcorrido o prazo regimental, o responsável Marco Aurélio Bezerra da Rocha permaneceu silente, devendo ser considerado revel, nos termos do art. 12, §3º, da Lei 8.443/1992, enquanto o Governo do Estado de Goiás apresentou as suas alegações de defesa às peças 28-41.
EXAME TÉCNICO
Da validade das notificações:
Preliminarmente, cumpre tecer breves considerações sobre a forma como são realizadas as comunicações processuais no TCU. A esse respeito, destacam-se o art. 179, do Regimento Interno do TCU (Resolução 155, de 4/12/2002) e o art. 4º, inciso III, § 1º, da Resolução TCU 170, de 30 de junho de 2004, in verbis:
Art. 179. A citação, a audiência ou a notificação, bem como a comunicação de diligência, farse-ão:
I - mediante ciência da parte, efetivada por servidor designado, por meio eletrônico, fac-símile, telegrama ou qualquer outra forma, desde que fique confirmada inequivocamente a entrega da comunicação ao destinatário;
II - mediante carta registrada, com aviso de recebimento que comprove a entrega no endereço do destinatário;
III - por edital publicado no Diário Oficial da União, quando o seu destinatário não for localizado
 (...) 
Art. 3º As comunicações serão dirigidas ao responsável, ou ao interessado, ou ao dirigente de órgão ou entidade, ou ao representante legal ou ao procurador constituído nos autos, com poderes expressos no mandato para esse fim, por meio de:
I - correio eletrônico, fac-símile ou telegrama;
II - servidor designado;
III - carta registrada, com aviso de recebimento;
IV - edital publicado no Diário Oficial da União, quando o seu destinatário não for localizado, nas hipóteses em que seja necessário o exercício de defesa.
Art. 4º. Consideram-se entregues as comunicações:
I - efetivadas conforme disposto nos incisos I e II do artigo anterior, mediante confirmação da ciência do destinatário;
II - realizadas na forma prevista no inciso III do artigo anterior, com o retorno do aviso de recebimento, entregue comprovadamente no endereço do destinatário;
III - na data de publicação do edital no Diário Oficial da União, quando realizadas na forma prevista no inciso IV do artigo anterior.
§ 1º O endereço do destinatário deverá ser previamente confirmado mediante consulta aos sistemas disponíveis ao Tribunal ou a outros meios de informação, a qual deverá ser juntada ao respectivo processo.
 (...) 
Bem se vê, portanto, que a validade da citação via postal não depende de que o aviso de recebimento seja assinado pelo próprio destinatário da comunicação, o que dispensa, no caso em tela, a entrega do AR em 'mãos próprias'. A exigência da norma é no sentido de o Tribunal verificar se a correspondência foi entregue no endereço correto, residindo aqui a necessidade de certeza inequívoca. 
Não é outra a orientação da jurisprudência do TCU, conforme se verifica dos julgados a seguir transcritos:
São válidas as comunicações processuais entregues, mediante carta registrada, no endereço correto do responsável, não havendo necessidade de que o recebimento seja feito por ele próprio (Acórdão 3648/2013-TCU-Segunda Câmara, Relator Ministro JOSÉ JORGE) ;
É prescindível a entrega pessoal das comunicações pelo TCU, razão pela qual não há necessidade de que o aviso de recebimento seja assinado pelo próprio destinatário. Entregandose a correspondência no endereço correto do destinatário, presume-se o recebimento da citação. (Acórdão 1019/2008-TCU-Plenário, Relator Ministro BENJAMIN ZYMLER) ;
As comunicações do TCU, inclusive as citações, deverão ser realizadas mediante Aviso de Recebimento - AR, via Empresa Brasileira de Correios e Telégrafos, bastando para sua validade que se demonstre que a correspondência foi entregue no endereço correto. (Acórdão 1526/2007-TCU-Plenário, Relator Ministro AROLDO CEDRAZ) .
A validade do critério de comunicação processual do TCU foi referendada pelo Supremo Tribunal Federal, nos termos do julgamento do MS-AgR 25.816/DF, por meio do qual se afirmou a desnecessidade da ciência pessoal do interessado, entendendo-se suficiente a comprovação da entrega do 'AR' no endereço do destinatário:
Ementa: agravo regimental. Mandado de segurança. Desnecessidade de intimação pessoal das decisões do tribunal de contas da união. art. 179 do regimento interno do TCU. Intimação do ato impugnado por carta registrada, iniciado o prazo do art. 18 da lei nº 1.533/51 da data constante do aviso de recebimento. Decadência reconhecida. Agravo improvido.
O envio de carta registrada com aviso de recebimento está expressamente enumerado entre os meios de comunicação de que dispõe o Tribunal de Contas da União para proceder às suas intimações.
O inciso II do art. 179 do Regimento Interno do TCU é claro ao exigir apenas a comprovação da entrega no endereço do destinatário, bastando o aviso de recebimento simples. 
Da revelia do responsável Marco Aurélio Bezerra da Rocha  
No caso vertente, a citação do responsável se deu em endereços provenientes de pesquisas  realizadas pelo TCU, no caso concreto, em endereço constante do sistema CPF da Receita Federal (peça 24) , com aviso de recebimento assinado à peça 27.
Nos processos do TCU, a revelia não leva à presunção de que seriam verdadeiras todas as imputações levantadas contra os responsáveis, diferentemente do que ocorre no processo civil, em que a revelia do réu opera a presunção da verdade dos fatos narrados pelo autor (Acórdão 1009/2018-TCU-Plenário, Relator: BRUNO DANTAS; 2369/2013 - TCU - Plenário, Relator: BENJAMIN ZYMLER e 2449/2013 - TCU - Plenário, Relator: BENJAMIN ZYMLER) . Dessa forma, a avaliação da responsabilidade do agente não pode prescindir da prova existente no processo ou para ele carreada. 
De qualquer forma, deve ser registrado que as alegações de defesa apresentadas pelo Governo do Estado de Goiás, a seguir analisadas, poderão ser aproveitadas em favor daquele responsável, se for o caso.
Alegações de defesa do Governo do Estado de Goiás (peças 28-41) 
Argumentos:
 a ocorrência de prescrição do processo ante os seguintes fatos: (i) os valores de débito envolvem fatos ocorridos entre 2005 e 2008, enquanto a instauração da tomada de contas especial pelo TCU ocorreu apenas em 2019; (ii) a prestação de contas teria sido apresentada em 2008, com notificação do gestor apenas em 2016, após demanda do TCU; (iii) a notificação efetivada em 2010, mais de 5 anos antes,  fora apenas para recolhimento de um débito específico, fato que efetivamente ocorreu, com posterior baixa da 'inadimplência suspensa' e aprovação da prestação de contas  em 2013; (iv) a decisão do Supremo Tribunal Federal (STF) no âmbito do RE 669.069 (Tema 666) , no sentido de que o 'o ilícito civil praticado contra a Administração Pública é prescritível e o prazo é quinquenal'; (v) a decisão do STF no âmbito do RE 852475 (Tema 897) , que teria excepcionado a prescritibilidade dessa ação; (vi) a decisão do Min. Marco Aurélio, do STF, no âmbito do MS 35.294 e do MS 35.971, admitindo a fluência do prazo prescricional para a instauração da tomada de contas especial e a incidência do prazo quinquenal; (vii) a decisão do Superior Tribunal de Justiça (STJ) no âmbito do REsp 1480350/RS, relatado pelo Ministro Benedito Gonçalves, em 05/04/2016, no sentido de que, em apertada síntese, deveria ser aplicado junto ao TCU o prazo quinquenal, por analogia aos arts. 1º do Decreto nº 20.910, de 1932, e art. 1º, da Lei nº 9.873, de 1999 (peça 28, p. 4-9) ; 
a impositiva necessidade de extinção do processo ante as declarações do órgão concedente em 2010 e em 2018, em nova apreciação, acerca da regularidade das contas apresentadas pelos gestores públicos estaduais (peça 28, p. 9-100; 
os valores apontados como débito no âmbito da 'Análise da Defesa Administrativa', de 20/10/2017, no montante final de R$ 58.336,45 (itens 29 e 35 acima) , foram recolhidos pelo Estado, conforme comprovariam os documentos anexados aos autos pela defesa: guia de recolhimento da União, programa de desembolso, financeiro, programa de prioridades trimestrais, empenho, ordem de pagamento e extrato bancário (peça 28, p. 9-10) ; 
a contratação da FUNAPE foi expressamente considerada regular no âmbito da 'Análise da Defesa Administrativa', de 20/10/2017, elaborada no âmbito do INCRA/SEDE (peça 28, p. 10-11) ; 
o contrato firmado com a FUNAPE, em forma de aditivo a um contrato já existente com aquela entidade, teve como objeto expresso atender o Convênio CRT/DE 9.000/2005, firmado com o INCRA, em especial o seu 5º Termo Aditivo, conforme abaixo, descaracterizando ao argumento de que a sua contratação teria interesses estranhos ao convênio, conforme provariam os documentos anexados à defesa (peça 28, p. 12-13) :
CLÁUSULA PRIMEIRA - DO OBJETO Este contrato tem por objeto a EXECUÇÃO DOS SERVIÇOS DE CADASTRO, GEORREFERENCIAMENTO E ESTRUTURA FUNDIÁRIA, com a responsabilidade de fiscalização, supervisão e gerenciamento de serviços de Execução do Projeto de Cadastro e Georreferenciamento da Estrutura Fundiária dos Municípios de Cavalcante, Monte Alegre de Goiás e Teresina de Goiás, localizados no Estado de Goiás e sob jurisdição da SR-28/DF pelo prazo de 08 (oito meses) , em atendimento ao previsto no Termo de Convênio 09000/2005, firmado entre o INCRA e a AGÊNCIA RURAL.
a ausência de irregularidades que ensejem o julgamento pela irregularidade das contas do Estado de Goíás ante a quitação de todos os valores apontados como débitos pendentes pelo INCRA e em virtude da efetiva demonstração de que o contrato firmado com a FUNAPE tinha como objeto a execução de ações previstas no convênio.
Análise
Com respeito às alegações acerca da possível prescrição do processo (item 5.1) , é importante registrar que, ante o afastamento integral do débito, como se verá adiante, com proposta de julgamento pela regularidade, com ressalva, das contas do Estado de Goiás, torna-se despicienda a sua análise. 
No que se refere às supostas aprovações da prestação de contas da entidade (item 5.2) , de fato, o Incra se posicionou pela aprovação do convênio em  2013 (não foi em 2010) , conforme despacho exarado em 16/07/2013 (peça 15, aba 'itens não digitalizáveis', Parte 1, p.84-86) , e em ofício encaminhado a esta Corte em 10/10/2014 pelo então superintendente regional (Peça 15, aba 'itens não digitalizáveis, p. 196/198) . No entanto, nas duas oportunidades, o arquivamento dos autos não foi possível ante deficiências verificadas nas análises financeiras realizadas pela autarquia.
No caso específico do Ofício nº 11457/2018/SR (28) DFE/INCRA-INCRA enviado ao Secretário de Desenvolvimento, Econômico, Científico, Tecnológico, Agricultura, Pecuária e Irrigação e à Agência de Desenvolvimento Rural e Fundiário - SEAGRO 28/03/2018, referenciado  nas alegações de defesa, não houve aprovação da prestação de contas, como alegado, uma vez que o documento citado, envolveu, na realidade, notificação daquela entidade para recolhimento do débito então apurado na nova tomada de contas especial em andamento (peça 15, aba 'itens não digitalizáveis', Parte 2, p. 616/621) .
As alegações de defesa apresentadas nos itens 5.3 a 5.6, devem ser integralmente acolhidas, com o consequente afastamento dos débitos apontados na citação realizada, conforme será visto a seguir.
Quanto aos valores apontados como débito no âmbito da 'Análise da Defesa Administrativa', exame final desenvolvido pela Divisão de Prestação de Contas - DAC.2, do INCRA SEDE, datada de 20/10/2017, anexada à peça 15, aba 'itens não digitalizáveis', Parte 2, p. 511-592, no montante total de  R$ 58.336,45, e informados ao Secretário de Desenvolvimento, Econômico, Científico, Tecnológico, Agricultura, Pecuária e Irrigação e à Agência de Desenvolvimento Rural e Fundiário - SEAGRO para quitação  por meio do ofício nº 11457/2018/SR (28) DFE/INCRA-INCRA  ( (peça 15, aba 'itens não digitalizáveis', Parte 2, p. 616/621) , foram efetivamente recolhidos, devidamente corrigidos, conforme os documentos juntados aos autos pelo responsável, em especial a Guia de Recolhimento da União (GRU (peça 30) , o pagamento em 20/7/2018 (peça 34, p. 4) e a comunicação ao INCRA (peça 35) .  
Desse modo, tais valores, referendados na tomada de contas especial reaberta pelo INCRA e anexada a estes autos, conforme parecer citado acima, devem ser excluídos do débito apontado no item 37, subitens 42-45 acima, ante o seu recolhimento àquela autarquia antes mesmo da instauração desta tomada de contas especial por este Tribunal.
Já no que se refere à contratação da FUNAPE, como visto no item 37, subitens 46-50,       acima, foi proposto o recolhimento da totalidade do valor contratado e pago, qual seja, R$ 426.211,95,  uma vez que, segundo termos do contrato, firmado em 6/11/2007, (peça 15, 'itens não digitalizáveis', Parte 1,  p. 286-288) , o objeto não apresentava qualquer correlação com o objeto do convênio, inclusive com previsão orçamentária de R$ 5.000.000,00, para duração de 5 anos (peça 15, 'itens não digitalizáveis', parte 2, p. 482/484.
Em sua defesa, o responsável alegou que tal  contratação teria sido considerada regular no âmbito da já citada 'Análise da Defesa Administrativa', derradeiro exame elaborado pelo INCRA,          no que se referia, especificamente, à contratação mediante dispensa de licitação, fato este não questionado na instrução inicial à peça 17, tornando desnecessário tecer argumentos a esse respeito nesta oportunidade.
 Além dessa questão, o responsável também alegou que o referido contrato firmado com a FUNAPE em 2017, teve como objeto expresso em seu termo aditivo atender o Convênio CRT/DE 9.000/2005, firmado com o INCRA, em especial o seu 5º Termo Aditivo, conforme abaixo, descaracterizando o argumento de que a sua contratação teria interesses estranhos ao convênio, conforme provariam os documentos anexados à defesa (peça 28, p. 12-13) .
A esse respeito, com efeito, foi anexado à peça 41, p. 3-6, cópia de Termo Aditivo ao referido contrato anteriormente firmado com a FUNAPE, assinado em 20/3/2008, que apresenta, como objeto, a execução de ações específicas do Convênio 09000/2005, conforme abaixo:
CLÁUSULA PRIMEIRA - DO OBJETO
Este termo aditivo tem por objeto a EXECUÇÃO DE SERVIÇOS DE CADASTRO, GEORREFERENCIAMENTO E ESTRUTURA FUNDIÁRIA, PARA FISCALIZAR, SUPERVISIONAR E GERENCIAR OS SERVIÇOS DE EXECUÇÃO DO PROJETO DE CADASTRO E GEORREFERENCIAMENTO DA ESTRUTURA FUNDIÁRIA DOS MUNICÍPIOS DE CAVALCANTE, MONTE ALEGRE DE GOIÁS E TERESINA DE GOIÁS, LOCALIZADOS NO ESTADO DE GOIÁS ESOB AJURISDIÇÃO DA SR-28/DFE, pelo prazo de 120 dias corridos e consecutivos, compreendidos entre 01/01/2008 e 29/04/2008, em atendimento ao previsto no Quinto Termo Aditivo ao Convênio 09000/2005 celebrados entre o INCRA e a AGENCIARURAL, de acordo com o pedido de compras de acordo com o pedido compras e serviços de fls. 03 e Plano de Trabalho de fls. 45/50 dos autos.
Cumpre salientar que também foi anexado aos autos o 4º Termo Aditivo ao Convênio 09000/2005, firmado em 21/09/2007, cujo objeto abrangeu ampliação das metas relativas ao cadastro, referenciamento e regularização de imóveis rurais, com consequente acréscimo ao valor conveniado no montante de R$ 572.824,85 (peça 40, p. 1-4) , além do 5º Termo Aditivo (peça 40, p. 16-18) , que alocou a 2ª parcela dos recursos ali previstos, somente transferida à convenente em 14/7/2008, fato esse que ampara a contratação da FUNAPE pela convenente para a execução dos novos serviços.
Desse modo, forçoso concluir que tais documentos juntados aos autos, ante a ausência de indícios de irregularidades reportados em relação a sua elaboração e respectiva implementação das ações previstas, afastam a irregularidade apontada na instrução inicial (item 37 acima) , elidindo, em consequência, o débito imposto.
Assim, considerando que o débito imputado ao Estado de Goiás por meio da 'Análise da Defesa Administrativa', efetivada pela própria Divisão de Prestação de Contas - DAC.2, do INCRA SEDE, datada de 20/10/2017, anexada à peça 15, aba 'itens não digitalizáveis', Parte 2, p. 511-592, no valor de R$ 58.336,45, foi quitado em  20/07/2017, conforme visto acima, anteriormente à instauração desta tomada de contas especial pelo TCU, e que o débito de  R$ 426.211,95, acrescido por esta Corte nestes autos, relativo à contratação da FUNAPE, também foi afastado ante a exclusão da irregularidade respecitva, cabe acolher as alegações de defesa apresentadas pelo Estado de Goiás ( (CNPJ 01.409.580/0001-38) , com o julgamento das suas contas pela regularidade, com ressalva, no termos do arts. 1º, inciso I, 16, inciso II, 18, 23, inciso II, da Lei nº 8.443, de 1992 c/c os arts. 1º, inciso I, 208, 214, inciso II, do Regimento Interno
53.   No que se refere ao Sr. Marco Aurélio Bezerra da Rocha (CPF  XXX.030.081-XX) , ex-superintendente regional do INCRA, que permaneceu revel nos presentes autos em relação à audiência realizada, deve ter seu nome excluído da relação processual uma vez que a insubsistência de dano ao Erário nos presentes autos elidiu o principal motivo para o seu chamamento à lide.
 CONCLUSÃO
Em face da análise promovida na seção 'Exame Técnico', verifica-se, em relação ao  Convênio CRT/DE nº 9.000/2005 (Siafi nº 535118 ) , celebrado entre a Superintendência Regional do INCRA no Distrito Federal e Entorno - SR-28/Incra e a Agência Goiana de Desenvolvimento Rural e Fundiário - Agência Rural/Secretaria da Agricultura, Pecuária e Abastecimento do Estado de Goiás-Seagro (CNPJ: 03.521741/0001-06) , que o débito anteriormente imputado à entidade pela SR-28/Incra foi efetivamente ressarcido à autarquia e que o débito acrescido por este Tribunal no âmbito desta tomada de contas especial foi afastado em vista da exclusão da irregularidade respectiva, devendo as contas do  Estado de Goiás ( (CNPJ 01.409.580/0001-38) serem julgadas regulares, com ressalva, com fulcro nos arts. 1º, inciso I, 16, inciso II, 18, 23, inciso II, da Lei nº 8.443, de 1992 c/c os arts. 1º, inciso I, 208, 214, inciso II, do Regimento Interno.
Com relação ao Sr. Marco Aurélio Bezerra da Rocha (CPF  XXX.030.081-XX) , deverá ter seu nome excluído da presente relação processual em virtude do afastamento da irregularidade pela qual foi chamado aos autos, a qual não detém relação direta com esta tomada de contas especial.
PROPOSTA DE ENCAMINHAMENTO
Diante do exposto, submetemos os autos à consideração superior, propondo ao Tribunal:
acolher as alegações de defesa apresentadas pelo Estado de Goiás ( (CNPJ 01.409.580/0001-38) ;
excluir o Sr. Marco Aurélio Bezerra da Rocha (CPF  XXX.030.081-XX) da presente relação processual;
julgar, com fundamento nos arts. 1º, inciso I, 16, inciso II, 18, 23, inciso II, da Lei nº  8.443, de 1992 c/c os arts. 1º, inciso I, 208, 214, inciso II, do Regimento Interno, regulares com ressalva as contas das Estado de Goiás (CNPJ 01.409.580/0001-38) , dando-lhe quitação;
enviar cópia do Acórdão que vier a ser proferido ao Instituto Nacional de Colonização e Reforma Agrária (INCRA) e aos responsáveis, para ciência, informando que a presente deliberação, acompanhada do Relatório e do Voto que a fundamenta, está disponível para a consulta no endereço www.tcu.gov.br/acordaos, além de esclarecer que, caso requerido, o TCU poderá fornecer sem custos as correspondentes cópias, de forma impressa.".
2.	O Sr. Secretário da SecexTCE manifestou sua concordância com as análises e conclusões contidas na instrução (peça 49) , no que foi acompanhado pelo representante do MP/TCU em seu parecer (peça 50) .
	É o Relatório.

Procuradora do Estado de Goiás Melissa Andrea Lins Peliz - OAB/GO 19.366.

Subprocurador-Geral Lucas Rocha Furtado.

TOMADA DE CONTAS ESPECIAL. CONVÊNIO CRT/DE Nº 9.000/2005 (SIAFI Nº 535118), CELEBRADO ENTRE A SUPERINTENDÊNCIA REGIONAL DO INCRA NO DISTRITO FEDERAL E ENTORNO - SR-28/INCRA E A AGÊNCIA GOIANA DE DESENVOLVIMENTO RURAL E FUNDIÁRIO - AGÊNCIA RURAL/SECRETARIA DA AGRICULTURA, PECUÁRIA E ABASTECIMENTO DO ESTADO DE GOIÁS-SEAGRO. INDÍCIOS DE DESVIO DE FINALIDADE. CITAÇÃO DO ESTADO DE GOIÁS E DO SUPERINTENDENTE DO INCRA-SR/28. ALEGAÇÕES DE DEFESAS SUFICIENTES PARA ELIDIR OS INDÍCIOS DE IRREGULARIDADES. CONTAS REGULARES, COM RESSALVAS, COM QUITAÇÃO AO ESTADO DE GOIÁS. EXCLUSÃO DO SUPERINTENDENTE DO INCRA DA RELAÇÃO PROCESSUAL.

TOMADA DE CONTAS ESPECIAL (TCE)

Secretaria de Controle Externo de Tomada de Contas Especial (SecexTCE).

Tratam os autos de Tomada de Contas Especial instaurada por este Tribunal em consequência dos Acórdão 3032/2014-TCU-Plenário, que determinou à Superintendência Regional do Incra no Distrito Federal e Entorno -SR-28/INCRA a conclusão da análise da prestação de contas do Convênio CRT/DE nº 9.000/2005 (Siafi nº 535118) no prazo de 90 dias; 598/2017-Plenário, que deliberou pela continuidade  do monitoramento da determinação retro referida, e 10036/2018-Primeira Câmara, que decidiu pela instauração da presente TCE em desfavor da então Agência Goiana de Desenvolvimento Rural e Fundiário - Agência Rural/Secretaria da Agricultura, Pecuária e Abastecimento do Estado de Goiás - Seagro (CNPJ: 03.521741/0001-06) em razão da impugnação de despesas apresentadas na prestação de contas final do referido Convênio, celebrado entre a Superintendência Regional do INCRA no Distrito Federal e Entorno - SR-28/INCRA e a mencionada Agência, com a interveniência do Estado de Goiás, tendo por objeto  a execução do Cadastro e Georeferenciamento da Estrutura Fundiária nos Municípios de Cavalcante, Monte Alegre de Goiás e Teresina de Goiás (§§ 1º a 3º da instrução, peça 47) .
2. O Convênio, que teve vigência de 22/12/2005 a 27/08/2008, foi firmado no valor original de R$ 2.475.305,90, sendo R$ 2.250.278,00 à conta do concedente e R$ 225.027,81 à conta do convenente, valores estes posteriormente alterados, mediante o 4º Termo Aditivo, para R$ 2.771.027,95, à conta da concedente, dos quais foram liberados pelo Incra R$ 2.603.749,28, e R$ 277.102,80, à conta da convenente, a ser integralizado em bens móveis (§§ 5º e 6º da instrução) . 
3. A unidade técnica apresentou detalhado histórico da evolução das questões tratadas nos autos até o encaminhamento do processo de TCE a este Tribunal (§§ 7º a 38 da instrução) , o qual trouxe comprovação de recolhimento aos cofres do Incra, devidamente corrigido, de um valor original de R$ 58.336,45 inicialmente impugnado; assim como a conclusão pela subsistência de débito no valor de R$ 433.134, 41 (somatório dos valores apontados nas tabelas contidas no § 38 da instrução - R$ 426.211,95 relativo ao contrato firmado pela Agência Rural do Estado de Goiás com a Fundação de Apoio e Pesquisa - Fundape -, e no § 39 da instrução - R$ 6.922,46, relativo ao pagamento indevido de juros, multas e taxas de administração) imputável ao Governo do Estado de Goiás.
4. Já neste Tribunal, a SecexTCE, em outubro de 2020, procedeu à regular citação do Governo do Estado de Goiás, pelos valores retro descritos, e audiência do Superintendente Regional da SR-28/DF, Sr. Marco Aurélio Bezerra da Rocha, pelo atraso injustificado em dar adequado prosseguimento ao processo de tomada de contas especial instaurado para apurar a ocorrência de débito no âmbito do aludido convênio (§§ 39 e 40 da instrução) .
5. Apesar de o mencionado responsável ter permanecido revel, o Estado de Goiás ofereceu alegações de defesa, que foram detalhadamente resumidas (§§ 50.1 a 50.6 da instrução) e analisadas (§§ 51.1 a 51.12 da instrução) pela unidade técnica, análises essas que acolho como razões de decidir nesta proposta de deliberação. Uma vez que se encontram integralmente transcritas para o relatório precedente, abstenho-me de repeti-las, sem prejuízo do sumário que apresento a seguir. 
6. A contratação da Funape havia sido inicialmente impugnada sob o argumento de que seu objeto não apresentaria qualquer correlação com o objeto do convênio sob análise (§ 51.7 da instrução) . Não obstante, restou anexado aos autos cópia de termo aditivo ao referido contrato firmado com a Funape, assinado em 20/03/2008, que tem como objeto a execução de ações específicas do Convênio 9.000/2005, dentro de seu prazo de execução (§ 51.10 da instrução) , como consta explicitamente de sua cláusula primeira:
"CLÁUSULA PRIMEIRA - DO OBJETO
Este termo aditivo tem por objeto a EXECUÇÃO DE SERVIÇOS DE CADASTRO, GEORREFERENCIAMENTO E ESTRUTURA FUNDIÁRIA, PARA FISCALIZAR, SUPERVISIONAR E GERENCIAR OS SERVIÇOS DE EXECUÇÃO DO PROJETO DE CADASTRO E GEORREFERENCIAMENTO DA ESTRUTURA FUNDIÁRIA DOS MUNICÍPIOS DE CAVALCANTE, MONTE ALEGRE DE GOIÁS E TERESINA DE GOIÁS, LOCALIZADOS NO ESTADO DE GOIÁS ESOB AJURISDIÇÃO DA SR-28/DFE, pelo prazo de 120 dias corridos e consecutivos, compreendidos entre 01/01/2008 e 29/04/2008, em atendimento ao previsto no Quinto Termo Aditivo ao Convênio 09000/2005 celebrados entre o INCRA e a AGENCIARURAL, de acordo com o pedido compras e serviços de fls. 03 e Plano de Trabalho de fls. 45/50 dos autos".
7. A unidade técnica salientou que tal aditivo é coerente e compatível com a ampliação de metas contidas no 4º termo aditivo ao convênio sob análise, que foi objeto de acréscimo do valor conveniado no montante de R$ 572.824,85, e com a alocação de recursos constantes do 5º termo aditivo (§§ 51.11 e 51.12 da instrução) .
8. A regularidade do contrato com a Fundape convalida o pagamento de juros, multas e taxas administrativas tidos por irregulares os quais, de qualquer forma, montam a valor insignificante.
9. Relativamente à audiência do ex-Superintendente do Incra, a unidade técnica opina pela exclusão de sua responsabilidade em razão da conclusão pela insubsistência do fundamento para constituição da TCE cujo atraso estava sendo a ele imputado (§ 53 da instrução) .
10. Em razão do exposto, manifesto minha anuência com as propostas apresentadas pela unidade técnica, com as quais também concordou o representante do MP/TCU, no sentido do julgamento das presentes contas pela regularidade em relação ao Estado de Goiás e da exclusão do Sr. Marco Antônio Bezerra da Rocha da relação processual. 
	Concordando com os pareceres contidos nos autos, manifesto-me por que o Tribunal adote o Acórdão que ora submeto à deliberação deste Colegiado.
TCU, Sala das Sessões, em 1 de setembro de 2021.
AUGUSTO SHERMAN CAVALCANTI 
Relator